最高法院刑事判決　　　　　　　　　 111年度台上字第1538號
上　訴　人　臺灣高等檢察署檢察官呂光華
被　　　告　TANEMURA　HEKIKUN（種村碧君）
選任辯護人　絲漢德律師
　　　　　　陳錦隆律師
上列上訴人因被告違反貪污治罪條例案件，不服臺灣高等法院中
華民國111年1月11日第二審更審判決（110 年度重上更一字第17
號，起訴案號：臺灣臺北地方檢察署99年度偵字第22368 號），
提起上訴，本院判決如下：
    主  文
原判決撤銷。
本件免訴。
    理  由
本件原判決以公訴意旨略稱：㈠總統府為支應國家元首進行國
  內外訪視、犒賞、獎助、慰問、接待、贈禮及其他行使職權所
  需相關費用，按年編列國務機要計畫費（下稱國務機要費），
  是國務機要費為國家預算科目，依中央政府總預算按計畫別編
  列，副以用途別科目表達，並以前述可支應費用之範圍為其計
  畫內容，載明其用途為國家元首行使職權所需相關費用，其使
  用自應恪遵法律規定，因公支用，並接受審計部之審核。陳水
  扁自民國89年5月20日至93年5月19日止擔任中華民國第10任總
  統期間、自93年5月20日起至95年8月31日止擔任中華民國第11
  任總統部分期間，均依循過去相沿之方式，於總統或其指定之
  人出具領款收據時，總統府會計處即以現金交付其中半數（以
  下簡稱「機密費」部分），其餘半數則於發生支出事實時，由
  承辦人檢附統一發票、相關單據等原始憑證向總統府會計處報
  領（以下簡稱「非機密費」部分）。「非機密費」至年底尚有
  剩餘時，總統辦公室承襲前例，以領取「機密費」相同之方式
  ，於當年底或翌年初以領據向總統府會計處領出，撥充為「機
  密費」使用。至於91年4 月間，審計部認「非機密費」以領據
  領出不符規定，總統府會計處即於該年度向總統辦公室表示非
  機密費之國務機要費如有剩餘款，自91年度起將逕行繳庫，而
  停止撥充至機密費之作法。㈡陳水扁及其配偶吳淑珍經馬永成
  及陳鎮慧（上4 人由原審法院另案審理）報告，已知非機密費
  之國務機要費於年度終了尚未使用完畢，剩餘款不得逕為撥充
  並以領據領取，而應繳還國庫，然為詐取非機密費之款項，推
  由吳淑珍出面與其友人即被告TANEMURA HEKIKUN（種村碧君）
  商議，由被告提供其個人及友人之發票核銷。被告為杏林新生
  製藥股份有限公司負責人，雖非公務員，然其知悉陳水扁具公
  務人員身分，是其若對因特定身分犯始構成之犯罪為分擔，仍
  會構成該罪，又吳淑珍之家庭成員並無開立公司，毋需以發票
  充作營業支出扣稅，且吳淑珍身為總統夫人，核無可能為他人
  代勞此等瑣碎之事務，故收集發票之用途即係為報領公帳；而
  依其智識、社會經驗，明知公務機關申請支付款項時，提出人
  應對提出之支出憑證之支付事實真實性負責，仍與陳水扁、吳
  淑珍基於意圖為自己不法所有之犯意聯絡，將其本人、不知情
  之堂妹李慧芬、李慧芬之司機張由宗、秘書陳英琪、夫邱獻章
  、友人陳辜美貴、朱誠美、林千鶴消費如其附表一所示之發票
  交付予吳淑珍，吳淑珍再交由陳鎮慧辦理核銷事宜，以詐領如
  發票所示之金額。陳鎮慧領得現金後，再交由林哲民或自行轉
  交予吳淑珍收受共計新臺幣542萬9,228元。因認被告雖不具公
  務員身分，惟與有身分關係之陳水扁、吳淑珍共同涉犯貪污治
  罪條例第5條第1項第2 款之公務員利用職務機會詐取財物罪嫌
  等旨。惟經審理結果，以尚屬不能證明被告犯罪，因而撤銷第
  一審之科刑判決，改判諭知被告無罪。固非無見。
惟按：犯罪後之法律已廢止其刑罰者，應諭知免訴之判決，刑
  事訴訟法第302條第4款定有明文。如第三審上訴中發生此種情
  形時，應將原判決撤銷，自為免訴之判決，同法第398條第2款
  亦規定甚明。本件被告行為後，會計法第99條之1 規定已修正
  為：「中華民國九十五年十二月三十一日以前各機關支用之國
  務機要計畫費用、特別費，其報支、經辦、核銷、支用及其他
  相關人員之財務責任均視為解除，不追究其行政及民事責任；
  如涉刑事責任者，不罰。」並經總統於111年6月15日修正公布
  ，且於同年月17日施行。原審於111年1月11日判決時，未及諭
  知免訴，仍為實體之判決，自有判決適用法則不當之違法。檢
  察官上訴意旨，雖未執此指摘，然此為本院得依職權調查之事
  項，爰將原判決撤銷，另為免訴之判決。
據上論結，應依刑事訴訟法第397條、第398條第2款、第387條、
第302條第4款，判決如主文。
中    華    民    國   111    年    8     月    4     日
                  刑事第三庭審判長法  官  徐  昌  錦  
                                  法  官  林  恆  吉  
                                  法  官  林  海  祥  
                                  法  官  侯  廷  昌  
                                  法  官  江  翠  萍  
本件正本證明與原本無異
                                  書記官
中    華    民    國   111    年    8     月    9     日